臺灣新北地方法院刑事判決
111年度金訴字第60號
公  訴  人  臺灣新北地方檢察署檢察官
被      告  戰瑀浩




上列被告因違反洗錢防制法等案件，經檢察官提起公訴(110年度
調偵緝字第198號)，因被告於準備程序中就被訴犯罪事實為有罪
之陳述，經本院告知簡式審判程序之旨，並聽取當事人之意見後
，由本院合議庭裁定改由受命法官獨任進行簡式審判程序，判決
如下：
    主  文
丙○○犯三人以上共同冒用政府機關及公務員名義詐欺取財罪，處
有期徒刑壹年肆月。
未扣案之犯罪所得新臺幣捌萬元沒收，於全部或一部不能沒收或
不宜執行沒收時，追徵其價額。
    事  實
一、丙○○於民國109年年初某日起，加入真實姓名年籍不詳綽號「
    阿偉」之成年人所屬之詐欺集團(無證據證明有未成年人；
    下稱本案詐欺集團)，擔任收取詐欺贓款之車手。其與本案
    詐欺集團成員即共同意圖為自己不法之所有，基於三人以上
    共同冒用政府機關及公務員名義詐欺取財及洗錢之犯意聯絡
    ，由本案詐欺集團不詳成員於109年1月15日9時許起，接續
    撥打電話與乙○○，先假冒健保局員工及165專線人員，佯稱
    ：其健保卡遭他人冒用去高雄醫院，可打給高雄警局求證云
    云；復假冒高雄警政署局林國華科長，佯稱：其健保卡確遭
    冒用，係1位叫林淑美之人成立直銷公司，以乙○○中國信託
    帳戶為人頭戶，用此帳戶吸金新臺幣(下同)5、6百萬元，有
    發傳票通知沒有到案說明云云；另假冒臺灣臺中地方檢察署
    陳志明檢察官，佯稱：其因涉嫌吸金，卻未到案已拘提3次
    ，可傳真拘票等資料，看完須燒掉云云，並傳真疑似偽造之
    臺灣臺中地方檢察署拘票3張(未扣案；無證據證明丙○○涉犯
    行使偽造公文書罪嫌)及乙○○涉嫌吸金的案情等資料予乙○○
    ；再假冒高雄警政署局林國華科長，佯稱：需繳交80萬元公
    證金及郵局提款卡，並會在隔天請1位警政署的替代役過去
    收取云云，乙○○因此陷於錯誤，於109年1月15日15時41分許
    ，至新北市○○區○○路00號郵局，自其申設之郵局帳號000000
    00000000號帳戶提領80萬元現金等待交付。丙○○則依本案詐
    欺集團不詳成員(下稱A男)以電話下達之指示，於109年1月1
    6日16時50分許，至乙○○位於新北市中和區中正路637巷住處
    (詳細住址詳卷)樓下，向乙○○收取裝有80萬元現金及上開郵
    局帳戶提款卡(密碼貼在卡片上)之紙袋得手後，將上開款項
    及提款卡攜至桃園市六和高工附近交予「阿偉」，並當場獲
    取8萬元之報酬，以此方法製造金流斷點，致無從追查前揭
    犯罪所得去向，而隱匿該等詐欺犯罪所得。本案詐欺集團成
    員另於109年1月16日19時53分許、19時54分許、20時41分許
    、20時42分許，以上開郵局提款卡從上開郵局帳戶提領4萬
    元、6萬元、1萬元、4萬元(共計15萬元)得逞(無證據證明丙
    ○○明知或可預見此部分犯行，公訴意旨亦未起訴丙○○涉犯以
    不正方法由自動付款設備取得他人之物罪嫌)，嗣乙○○察覺
    遭騙，報警處理，始循線查獲上情。
二、案經乙○○訴由新北市政府警察局中和分局報告臺灣新北地方
    檢察署檢察官偵查起訴。
    理  由
壹、程序方面：
一、本案被告丙○○所犯為死刑、無期徒刑、最輕本刑為三年以上
    有期徒刑以外之罪，亦非高等法院管轄第一審案件，且被告
    於本院準備程序進行中，先就前揭被訴事實為有罪之陳述，
    經受命法官告知簡式審判程序之旨，並聽取當事人之意見後
    ，本院合議庭認無不得或不宜改依簡式審判程序進行之事，
    依刑事訴訟法第273條之1第1項，裁定本件由受命法官獨任
    行簡式審判程序。又本案既經本院裁定改依簡式審判程序審
    理，則依刑事訴訟法第273條之2、同法第159條第2項之規定
    ，不適用傳聞法則有關限制證據能力及證據調查之相關規定
    。
二、組織犯罪防制條例第12條第1項中段規定：「訊問證人之筆
    錄，以在檢察官或法官面前作成，並經踐行刑事訴訟法所定
    訊問證人之程序者為限，始得採為證據。」以立法明文排除
    被告以外之人於檢察事務官、司法警察官或司法警察調查中
    所為之陳述，得適用刑事訴訟法第159條之2、第159條之3及
    第159條之5等規定。是證人於警詢作成筆錄，自不得採為認
    定被告犯組織犯罪防制條例之罪的證據(最高法院108年度台
    上字第1900號判決意旨參照)，故本案認定被告所為參與犯
    罪組織犯行部分，被告以外之人於警詢之陳述，不具有證據
    能力。
貳、實體方面：
一、前揭事實，業據被告於本院準備程序及審理時均坦承不諱(
    見本院111年度金訴字第60號卷【下稱本院卷】第189、200
    頁)，核與證人即告訴人乙○○於警詢及偵訊、證人即被告母
    親唐戰淑娥於警詢時之證述(見他字卷第9-11、15-16頁；11
    0年度偵緝字第383號卷【下稱偵緝卷】第69至71頁)，情節
    大致相符，並有告訴人提出之通話記錄截圖、上開郵局存摺
    影本及交易明細(見109年度偵字第34594號卷【下稱偵卷】
    第47、49、81頁)、通聯調閱查詢單(見偵卷第51頁)、車牌
    號碼000-0000號小客車叫車紀錄(見偵卷第53頁)、監視器錄
    影畫面截圖(見偵卷第55至71頁)、被告臉書畫面與監視器錄
    影畫面比對照片(見偵卷第77頁)等在卷可佐。基上，堪認被
    告上開任意性自白均核與客觀事實相符，堪以採信。是本案
    事證明確，被告上開犯行洵堪認定，應依法論科。
二、論罪科刑：
(一)罪名：
　1.按如行為人於參與同一詐欺集團之多次加重詐欺行為，因部
    分犯行發覺在後或偵查階段之先後不同，肇致起訴後分由不
    同之法官審理，為裨益法院審理範圍明確、便於事實認定，
    即應以數案中「最先繫屬於法院之案件」為準，以「該案件
    」中之「首次」加重詐欺犯行與參與犯罪組織罪論以想像競
    合(最高法院109年度台上字第3945號判決意旨參照)。被告
    於本案前並無因涉犯參與犯罪組織罪嫌經起訴並繫屬於法院
    在先之前案紀錄，此有臺灣高等法院被告前案紀錄表在卷可
    稽(見本院卷第13-23頁)。又組織犯罪防制條例第2條規定：
    「(第1項)本條例所稱犯罪組織，指3人以上，以實施強暴、
    脅迫、詐術、恐嚇為手段或最重本刑逾5年有期徒刑之刑之
    罪，所組成具有持續性或牟利性之有結構性組織。(第2項)
    前項有結構性組織，指非為立即實施犯罪而隨意組成，不以
    具有名稱、規約、儀式、固定處所、成員持續參與或分工明
    確為必要。」，是共同參與詐欺犯行之共犯，實無需另有何
    參與儀式，倘有實行共同詐欺取財各階段行為者，均已構成
    參與犯罪組織罪行。
　2.被告稱其擔任車手之情形，係依A男以電話下達之指示，前
    往向告訴人收取裝有詐欺贓款之包裹，再攜至指定地點交與
    「阿偉」收受等情，業經被告供陳明確(見偵緝卷第56頁；
    本院卷第189-190頁)，可見本案詐欺集團成員確由「阿偉」
    、A男等人所組成，而被告亦知悉上開成員存在，並與其等
    間互相分工合作；復衡諸目前遭破獲之詐欺集團之運作模式
    ，係先由部分成員對被害人實施詐術，待被害人受騙匯款或
    交付財物後，再由擔任「車手」之人依指示出面取款及保管
    詐騙所得財物，可見本案詐欺集團亦係分由各該人擔負一定
    之工作內容，層層指揮，組織縝密，分工精細，自須投入相
    當之成本、時間，顯非為立即實施犯罪而隨意組成者，自已
    該當「三人以上，以實施詐術為手段，所組成具有持續性及
    牟利性之有結構性組織」之要件，屬犯罪組織無訛。又本案
    詐欺集團成員係佯以健保局、地檢署檢察官、警政署科長等
    名義向告訴人施用詐術，自係冒用政府機關及公務員名義為
    之，已該當刑法第339條之4第1款之構成要件。從而，被告
    參與其中並負責上開分工，是其客觀所為乃共同實行上開詐
    欺取財之行為，被告復自陳：我的報酬是「阿偉」一開始就
    談定讓我幫他收錢，就給我8萬元等語(見本院卷第190頁)，
    可見其主觀上亦有參與其中，欲藉集團成員之分工為己謀取
    不法利益之意思，故被告自該當組織犯罪條例第3條第1項後
    段之參與犯罪組織罪、刑法第339條之4第1項第2款之三人以
    上共同冒用政府機關及公務員名義詐欺取財罪。至本案詐欺
    集團成員冒充公務員僭行職權之行為，固該當刑法第158條
    第1項之僭行公務員職權罪之構成要件，然刑法既已另增訂
    刑法第339條之4第1款之冒用公務員名義詐欺取財罪，將上
    揭刑法第158條第1項僭行公務員職權罪之構成要件與不法要
    素包攝在內，而以詐欺犯罪之加重處罰事由，成為另一獨立
    之詐欺犯罪態樣，予以加重處罰，是基於「雙重評價禁止原
    則」，上揭冒用公務員名義詐欺取財之行為，應僅構成一罪
    ，不另論刑法第158條第1項僭行公務員職權罪，附此敘明。
　3.洗錢防制法第14條第1項規定：「有第2條各款所列洗錢行為
    者，處7年以下有期徒刑，併科新臺幣500萬元以下罰金。」
    ，而按洗錢防制法第15條之特殊洗錢罪，係在無法證明前置
    犯罪之特定不法所得，而未能依洗錢防制法第14條之一般洗
    錢罪論處時，始予適用。倘能證明人頭帳戶內之資金係前置
    之特定犯罪所得，即應逕以一般洗錢罪論處，自無適用特殊
    洗錢罪之餘地。另過去實務認為，行為人對犯特定犯罪所得
    之財物或利益作直接使用或消費之處分行為，或僅將自己犯
    罪所得財物交予其他共同正犯，祇屬犯罪後處分贓物之行為
    ，非本條例所規範之洗錢行為，惟依新法規定，倘行為人意
    圖掩飾或隱匿特定犯罪所得來源，而將特定犯罪所得直接消
    費處分，甚或交予其他共同正犯予以隱匿，或由共同正犯以
    虛假交易外觀掩飾不法金流移動，即難認僅單純犯罪後處分
    贓物之行為，應仍構成新法第2條第1或2款之洗錢行為(最高
    法院108年度台上字第1744號、第3086號判決意旨參照)。本
    案係先由詐欺集團不詳成員對告訴人施以詐術，致其陷於錯
    誤而依指示提領現金後，再由被告前往向告訴人收取款項並
    交予「阿偉」，由於洗錢防制法第3條第2款明定刑法第339
    條詐欺取財罪為洗錢行為之前置犯罪(即同法第2條所稱之特
    定犯罪)，是被告依上開分工，將贓款透過「阿偉」層層轉
    交而繳回本案詐欺集團不詳成員之行為，即產生隱匿詐欺犯
    罪所得去向之效果，使偵查機關無法藉由資金之流向追查犯
    罪，揆諸前揭說明，核與洗錢防制法第14條第1項規定之一
    般洗錢罪之要件相合。
　4.故核被告所為，係犯刑法第339條之4第1項第1款、第2款之
    三人以上共同冒用政府機關及公務員名義詐欺取財罪、洗錢
    防制法第14條第1項之一般洗錢罪。
(二)共同正犯：被告就上開犯行，與本案詐欺集團不詳成員間，
    有犯意聯絡及行為分擔，皆應論以共同正犯。然刑法第339
    條之4第1項第2款之三人以上共同詐欺取財罪，其本質即為
    共同犯罪，是主文毋庸再於「三人以上共同詐欺取財罪」前
    記載「共同」，併此敘明。
(三)想像競合：被告所犯三人以上共同冒用政府機關及公務員名
    義詐欺取財罪及一般洗錢犯行，既在同一犯罪決意及計畫下
    所為行為，雖然時、地，在自然意義上並非完全一致，然仍
    有部分合致，且犯罪目的單一，依一般社會通念，認應評價
    為一行為方符合刑罰公平原則，即屬一行為觸犯數罪名之想
    像競合犯，均應依刑法第55條前段之規定，從一重之三人以
    上共同犯詐欺取財罪處斷(最高法院98年度台上字第1912號
    判決意旨參照)。
(四)刑之減輕事由：洗錢防制法第16條第2項規定：「犯(洗錢防
    制法)前2條之罪，在偵查或審判中自白者，減輕其刑」。然
    按想像競合犯之處斷刑，本質上係「刑之合併」，其所謂從
    一重處斷，乃將想像競合犯組成之評價上數罪，合併為科刑
    一罪，其所對應之刑罰，亦合併其評價上數罪之數法定刑，
    而為一個處斷刑。易言之，想像競合犯侵害數法益者皆成立
    犯罪，論罪時必須輕、重罪併舉論述，同時宣告所犯各罪名
    ，包括各罪有無加重、減免其刑之情形，亦應說明論列，量
    刑時併衡酌輕罪部分量刑事由，評價始為充足，然後依刑法
    第55條前段規定「從一重處斷」，非謂對於其餘各罪可置而
    不論。因此，法院決定處斷刑時，雖以其中最重罪名之法定
    刑，做為裁量之準據，惟於裁量其輕重時，仍應將輕罪合併
    評價在內(最高法院108年度台上字第4405號判決意旨參照)
    。被告依指示收取詐欺所得贓款並交予「阿偉」，而該當一
    般洗錢罪之構成要件事實，業據被告於本院審理時已自白明
    確，原應就其所犯一般洗錢罪，依上開規定減輕其刑；惟被
    告所犯一般洗錢罪屬想像競合犯其中之輕罪，亦即被告就前
    開犯行係從一重之三人以上共同冒用政府機關及公務員名義
    詐欺取財罪處斷，就被告此部分想像競合輕罪得減刑部分，
    依上開說明，僅由本院於後述依刑法第57條量刑時一併衡酌
    該部分減輕其刑事由，附此說明。
(五)爰審酌被告明知詐欺集團猖獗，危害社會，竟仍與本案詐欺
    集團成員共同為上開犯行，致告訴人受有財產損害、隱匿金
    錢之去向，危害社會治安，所為實值非難；惟念被告犯後終
    能坦承犯行，且就一般洗錢罪犯行，於審判中自白明確，有
    如前述；考量被告犯罪之動機、目的、手段、犯行分工及參
    與程度、告訴人之財產損失金額等情節；兼衡被告自陳高職
    肄業、未婚無子女、職業為外送員、月收入約3萬多元、需
    撫養父親、經濟狀況勉持之家庭與生活狀況(見本院卷第201
    頁)等一切情狀，量處如主文所示之刑。
三、沒收：
　　按「犯罪所得，屬於犯罪行為人者，沒收之；前二項之沒收
    ，於全部或一部不能沒收或不宜執行沒收時，追徵其價額」
    ，刑法第38條之1第1項前段、第3項分別定有明文。又按共
    同正犯犯罪所得之沒收、追徵，應就各人所分得之數為之。
    所謂各人「所分得」之數，係指各人「對犯罪所得有事實上
    之處分權限」而言。因此，若共同正犯各成員內部間，對於
    犯罪所得分配明確時，應依各人實際所得宣告沒收(最高法
    院107年度台上字第2989號判決意旨參照)。被告自陳因提供
    本案犯行獲得8萬元之報酬等語(見本院卷第190頁)，核屬被
    告之犯罪所得，且未賠償或返還告訴人，為避免被告因犯罪
    而坐享犯罪所得，揆之前揭說明，應依刑法第38條之1第1項
    前段規定宣告沒收，於全部或一部不能沒收或不宜執行沒收
    時，依同條第3項規定，追徵其價額。
據上論斷，應依刑事訴訟法第273條之1第1項、第299條第1項前
段(依判決精簡原則，僅記載程序法條文)，判決如主文。
本案經檢察官甲○○提起公訴，檢察官陳姵伊到庭執行職務。
中　　華　　民　　國　　111 　年　　7 　　月　　22　　日
                  刑事第十八庭  法  官  劉容妤
上列正本證明與原本無異。　　　　　　　　　
如不服本判決，得於判決書送達之日起20日內，以書狀敍述理由
(須附繕本)，向本庭提出上訴。
　　　　　　　　　              書記官  謝昀真
中　　華　　民　　國　　111 　年　　7 　　月　　25　　日
附錄本判決論罪科刑法條全文
【刑法第339條之4】
犯第三百三十九條詐欺罪而有下列情形之一者，處一年以上七年
以下有期徒刑，得併科一百萬元以下罰金：
一、冒用政府機關或公務員名義犯之。
二、三人以上共同犯之。
三、以廣播電視、電子通訊、網際網路或其他媒體等傳播工具，
    對公眾散布而犯之。
前項之未遂犯罰之。
【洗錢防制法第14條】
有第二條各款所列洗錢行為者，處七年以下有期徒刑，併科新臺
幣五百萬元以下罰金。
前項之未遂犯罰之。
前二項情形，不得科以超過其特定犯罪所定最重本刑之刑。